臺灣臺北地方法院民事判決  
108年度家繼訴字第57號
原      告  陳素美  
訴訟代理人  謝庭恩律師
複  代理人  徐欣瑜律師
被      告  黃張彩桂  
訴訟代理人  陳淑貞律師
被      告  黃鐵達  
            黃則揚  
            黃勉欽    籍設臺北市○○區○○路○段000號00      
                    樓之0

黃張彩桂及上三人共同
訴訟代理人  陳宏杰律師
            蔡育霖律師
            戴竹吟律師
複  代理人  温宏毅律師
被      告  黃芬南  
            黃宜明  
兼上二人
訴訟代理人  黃景坤  
上列當事人間請求酌給遺產事件，本院於民國一百零九年五月十
一日言詞辯論終結，判決如下：
    主    文
原告之訴駁回。
訴訟費用由原告負擔。
    理    由
一、原告起訴主張，被繼承人丁○○於民國106年10月1日死亡，法
    定繼承人為全體被告，其中被告辛○○○為被繼承人之配偶，
    被告己○○、庚○○、癸○○則為二人子女（下合稱辛○○○等四人
    ）；至於被告戊○○、丙○○、壬○○（下合稱戊○○等三人）則為
    原告與被繼承人之子女，並經後者認領。原告與被繼承人有
    事實上夫妻關係，被繼承人日日交錯居住於辛○○○、原告處
    ，與兩者均維持同居關係，雙方子女亦互有往來。原告除照
    料被繼承人及三名子女之生活起居外，尚主持被繼承人之代
    書事務所30多年，並輔佐其發展營建事業，是被繼承人增加
    之財產應可歸功於原告之協力，原告雖不具法律上配偶身分
    ，然與被繼承人長期同財共居、生育子女，員工親族均明知
    此事，自屬事實上夫妻關係。被繼承人扶養原告多年，早期
    按月以現金支付，後於97年間一次給付原告2000萬元支票作
    為往後數年之扶養費用，並曾為原告支付其他生活支出，如
    原告住所電梯修繕費用、裝修工程費等，其死後原告生活頓
    失依靠，故請求酌給遺產。而原告個人財產總值雖共約6000
    萬元，亦有三名子女，然民法第1149條本無明文規定酌給遺
    產請求權須以受扶養人不能維持生活而無謀生能力為必要，
    亦不須審酌請求權人是否尚有其他扶養義務人。另據悉辛○○○財產總值僅約800萬元，遠低於原告，足徵原告多年來均與
    被繼承人共居同財，否則原告財產豈可能與被繼承人之遺產
    金額相當。是依國稅局遺產稅核定書及完稅證明書，被繼承
    人之遺產為新臺幣（下同）5991萬9842元，扣除已核定之生
    存配偶剩餘財產差額分配請求金額2463萬8480元後，以1/8
    （7名法定繼承人加計原告總共8人）計算酌給遺產金額即44
    1萬0170元。因被繼承人已無足夠親屬召開親屬會議，爰依
    民法第1149、1132條規定提起本件訴訟。並聲明：被告應連
    帶給付原告441萬0170 元，及自108年5月17日起至清償日止
    ，按年息5%計算之利息。
二、被告答辯如下：
　㈠辛○○○、己○○、庚○○、癸○○答辯略以，原告未舉證證明其為被
    繼承人生前繼續扶養之人、其所受扶養程度、因被繼承人死
    亡而財產收入不足維持其日後生活等事，否認原告主張於黃
    氏家族知悉、同意下與被繼承人同住生子，亦否認與原告及
    其子女互有往來；原告名下財產總值之數額高低，無法推論
    原告有無與被繼承人同財共居；否認被繼承人以2000萬元支
    票給付原告扶養費，縱有，則被繼承人既已一次給付，原告
    本訴請求即無理由；否認被繼承人為原告支付生活費用，縱
    該些費用係被繼承人支付，不能排除係為其子女即戊○○等三
    人支付；又況原告名下有鉅額資產，足維持其日常生活，且
    尚有應對其負扶養義務之直系血親卑親屬即戊○○等三人，其
    等資力更屬雄厚足以扶養原告。至於證人甲○○所述均為60年
    間之事，難認有事實上夫妻之情，況被繼承人晚年因身體不
    佳，均由護士在家看護，無可能至原告住處過夜。並聲明：
    原告之訴駁回。
  ㈡被告戊○○、丙○○、壬○○陳述略以，被繼承人於49年間起，有
    長達40餘年之期間，以隔日方式輪流與原告及伊等、辛○○○
    及其子女同住，後被繼承人身體不佳，始統一居住於辛○○○
    處，但原告及伊等均有探視父親，同意原告之請求等語。
三、兩造不爭執事項如下：（見本院卷三第224、225頁）
　㈠被繼承人丁○○之配偶為辛○○○，二人育有5名子女即己○○、庚○○、癸○○、黃去、黃昌立，其中黃去年幼夭折、黃昌立於62
    年3月20日被他人收養。原告與丁○○未婚育有三名子女即戊○○、丙○○、壬○○，並經丁○○認領。丁○○於106年10月1日死亡
    ，其繼承人為辛○○○、己○○、庚○○、癸○○、戊○○、丙○○、壬○○共7 人。
  ㈡原告於49年8月29日遷入臺北市○○街000號，戶長為丁○○之戶
    內，稱謂「寄居」。
  ㈢依財政部臺北國稅局107年3月5日遺產稅核定通知書，丁○○之
    遺產總額為5991萬9842元。
  ㈣依國稅局財產所得資料所示，104至106年間：
    1.原告所得總額分別為65萬1270元、55萬3029元、50萬9236
      元，106年之財產總值為608萬4185元。
　　2.戊○○所得總額分別為46萬0462元、33萬8931元、31萬7907
      元，106年之財產總值為5574萬4673元。
    3.丙○○所得總額分別為120萬1409元、135萬4462元、135萬1
      129元，106年之財產總值為1億5432萬9536元。
    4.壬○○所得總額分別為187萬9997元、184萬8854元、169萬3
      868元，106年財產總值為1億7290萬0115元。
  ㈤原證12為支票影本一紙，支票號碼EH0000000，發票日97年6
    月2日，面額2000萬元，受款人乙○○，發票人第一銀行。
  ㈥原證13為第一銀行之活期儲蓄存款存摺封面及內頁影本，戶
    名乙○○，帳號000-00-000000，97年6月2日支出轉帳2000萬
    元。
四、得心證之理由：
　　被繼承人生前繼續扶養之人，應由親屬會議依其所受扶養之
    程度及其他關係，酌給遺產，民法第1149條固有明文，惟其
    立法目的係在對被繼承人生前繼續扶養之人，恐其因被繼承
    人死亡，素來之生活將受影響，為安頓此等人，並維持其日
    後生活。因此，必須為被繼承人生前繼續扶養之人，始可行
    使該項請求權。原告主張其為被繼承人丁○○生前繼續扶養之
    人，與被繼承人有同居共財之事實上夫妻關係而起訴請求酌
    給遺產，被告辛○○○等四人以上詞置辯，被告戊○○等三人則
    同意原告之請求。經查，原告自承財產總額含銀行存款約有
    6000萬餘元（見本院卷三第209頁），104至106年間所得總
    額如上列不爭執事項㈣所示，均在5、60萬元之譜，自難認有
    受被繼承人扶養之情事，亦不會因未受遺產之酌給即陷於生
    活匱乏；再者，原告之子女各自有高額財產、收入如不爭執
    事項㈣所示，且均為丁○○之繼承人而得分配遺產，益彰原告
    實無需由遺產酌給部分金額以維持生活之情。原告雖引用最
    高法院91年度台上字第33號民事判決，主張遺產酌給請求權
    人不以無謀生能力及不能維持生活為要件云云，惟該案請求
    權人為被繼承人之母，與本件基礎事實顯有不同，自不得比
    附援引。是原告既非受扶養之人，其請求酌給遺產自無理由
    ，應予駁回。
五、本件事證已臻明確，兩造其餘攻擊防禦方法與判決之結果不
    生影響，爰不另贅論，併此敘明。　　
六、訴訟費用分擔之依據：家事事件法第51條、民事訴訟法第78
    條。　　
中　　華　　民　　國　　109 　年　　5 　　月　　25　　日

                   家事法庭   審判長法  官  徐麗瑩

                                    法  官  林鈺琅

                                    法  官  魏小嵐
以上正本係照原本作成。
如對本判決上訴，須於判決送達後20日內向本院提出上訴狀。如
委任律師提起上訴者，應一併繳納上訴審裁判費。
中　　華　　民　　國　　109 　年　　5 　　月　　25　　日
                                   書記官  劉文松